【裁判字號】    95,訴,59
【裁判日期】    950816
【裁判案由】    拆屋還地
【裁判全文】
臺灣彰化地方法院民事判決  95年度訴字第59號
原          告  子○○原名陳.
訴  訟代理  人  丑○○
被          告  癸○○
                壬○○
                己○○
                辛○○
                辰○○
                卯○○
                乙○○
                丙○○
                丁○○
                庚○○
                甲○○○
                寅○○○
兼 前列十二 人
共同訴訟代理人  戊○○
上列當事人間請求拆屋還地等事件，經本院於民國95年7月19日
言詞辯論終結，判決如下：
    主      文
原告之訴及假執行之聲請均駁回。
訴訟費用由原告負擔。
    事實及理由
一、按「訴狀送達後，原告不得將原訴變更或追加他訴。但有下
    列各款情形之一者，不再此限：三擴張或減縮應受判決事項
    之聲明者。五該訴訟標的對於數人必須合一確定時，追加其
    原非當事人之人為當事人者。」，民事訴訟法第255條第1項
    第3款、第5款分別定有明文。經查：
  (一)原告起訴時僅以癸○○、壬○○等2人為被告，嗣後追加被
    繼承人許鼎程、王木火等2人之其餘繼承人或再轉繼承人即
    己○○、辛○○、辰○○、卯○○、乙○○、丙○○、丁○○、庚○○、甲○○○、寅○○○、戊○○等11人為被告，
    核與前開規定，並無不合，應予准許。
  (二)原告原起訴請求被告應連帶給付原告新台幣（下同）190,24
    0元，及自起訴狀繕本送達被告翌日起至返還土地止，按月
    連帶給付原告3,170元，嗣後減縮其聲明為應連帶給付原告
    116,440元，及按月連帶給付原告1,940元，核與前開規定，
    亦無不合，應予准許，合先敘明。
二、原告主張：
  (一)坐落彰化縣北斗鎮○○段316、317地號等2筆土地（以下簡
    系爭土地）為原告所有，被告之被繼承人許鼎程、王木火等
    2人並合法權源，竟於系爭土地搭建如附圖所示編號A面積67
    平方公尺、編號B面積4平方公尺，合計71平方公尺之竹木造
    鐵皮屋頂平房（以下簡稱系爭建物），而無權占有系爭土地
    ，嗣經被告繼承後，仍繼續占用中。雖經原告多次催促被告
    出面協商處理，惟被告均拒絕拆屋還地。
  (二)被告無權占有系爭土地，致原告不能使用收益，並受有相當
    於租金之損害，原告自得依侵權行為、不當得利等規定，請
    求被告連帶賠償或返還其利益。經計算後，原告每月所受相
    當於租金之損害額為1,940元，又被告於最近5年受有相當於
    租金之不當得利為116,440元，其計算方法如下：
  1.被告占用系爭土地之面積為71平方公尺，每平方公尺申報地
    價為3,280元，其占用土地面積之申報地價總額為232,880元
    。依據土地法第97條規定，房屋租金以每年土地及其建築物
    申報總價百分之10為限，以此標準核算，原告每月所受相當
    於租金之損害額為1,940元（計算式：232,880÷10÷12≒
    1,940元）。
  2.被告於最近5年受有相當於租金之不當得利則為116,440元（
    計算式：23,288×5＝116,440）。
  (三)被告雖提出質權設定契約證書，藉以證明渠等有權占有系爭
    土地，但該契約證書係約定坐落北斗街563地號（新地號為
    北斗鎮○○段319地號）土地為借款之擔保，核與系爭土地
    （舊地號為北斗街564地號）顯然無關，是該契約證書仍無
    法證明被告有權占有系爭土地。
  (四)爰本於不當得利、侵權行為損害賠償及所有權人之物上請求
    權等法律關係，請求被告(1)應將系爭建物拆除，並將系爭土
    地返還原告，(2)應連帶給付原告116,400元，及自起訴狀繕
    本送達被告翌日起至清償日止，按年息百分之5計算之利息
    ，(3)自起訴狀繕本送達被告翌日起至返還系爭土地之日止，
    按月連帶給付原告1,940元，並陳明願供擔保，請准宣告假
    執行等語。
三、被告辯稱：
  (一)系爭建物原由被告之被繼承人許圳所建造，嗣經歷代子孫小
    規模翻修，目前則由被告癸○○、壬○○等2人居住使用中
    。
  (二)原告之祖父陳達與被告之被繼承人許圳曾於日據時期大正15
    年9月27日（即民國15年9月27日）訂立質權設定契約證書，
    由陳達向許圳借用50圓，陳達並將系爭土地交予許圳使用收
    益，該契約存續期間為10年。許圳於存續期間屆滿時固負有
    返還系爭土地之義務，惟陳達則應負清償借款之義務。因前
    開借款迄今猶未獲清償，原告為陳達之繼承人，自應負清償
    責任，則於原告未清償借款前，被告本於該質權契約及繼承
    等法律關係，自得拒絕返還系爭土地。
  (三)前開契約訂立迄今年代久遠，當時物價指數與現今相距甚遠
    。依當時經濟狀況，50圓可購得田地0.3公頃，以目前0.1公
    頃田地時價約250萬元換算，0.3公頃田地折合750萬元。倘
    原告欲清償上開借款，應以目前物價指數之標準清償之。
  (四)前開契約已明文約定，期限屆滿經債務人清償債務後，系爭
    土地應返還予債務人，若有地上物時，債務人應以時價買回
    。是上開借款猶未獲清償，且系爭建物亦未經時價買回，則
    原告逕行請求拆屋還地，洵屬無據。
  (五)前開契約存續期間為10年，原告迄今未清償前開借款，依法
    應給付遲延利息。是縱認原告受有相當於租金之損害，或被
    告受有相當於租金之不當得利，則被告有權以原告應給付之
    遲延利息抵償之。
  (六)從而，原告請求為無理由，故請求駁回原告之訴，並陳明如
    受不利之判決，願供擔保，請准免為假執行等語。
四、兩造不爭執事項：
  (一)系爭土地自日據時期迄今之舊地號分別為北斗街564地號、
    西北斗段564地號，嗣經分割增加西北斗段564-1地號（新地
    號為三民段317地號）；其所有權人異動如下：於大正5年4
    月13日登記所有權人為陳達，於昭和14年6月1日（即民國28
    年6月1日）由陳水泉因繼承而取得所有權，於民國67年11月
    15日由原告因繼承而取得所有權。
  (二)坐落系爭土地北側為三民段319地號土地，自日據時期迄今
    之舊地號分別為北斗街563地號、西北斗段563地號；其所有
    權人異動如下：於大正14年7月10日以第5874號登記所有人
    ，其中陳達、陳在明、陳有定等3人之應有部分均為9分之1
    ，其中張和尚應有部分則為9分之6；嗣於大正14年7月10 日
    以第5875號登記移轉情形，即陳達、陳在明、陳有定等3人
    各將渠等應有部分9分之1以贈與為原因，移轉登記予張和尚
    ，自斯時起張和尚之應有部分為全部；於民國36年4月2日由
    張萬成因繼承取得，於民國76年5月20日由張杉澤、張慶和
    等2人因繼承而取得，於民國86年4月19日由張杉澤將其應有
    部分2分之1出賣予張慶和，自斯時起張慶和之應有部分為全
    部。
  (三)坐落系爭土地南側為三民段315地號土地，自日據時期迄今
    之舊地號分別為北斗街565地號、西北斗段565地號；其所有
    權人異動如下：於明治43年2月24日（即前清宣統2年）登記
    所有權人為許圳，於昭和2年5月31日由許艷生、許鼎程等2
    人因繼承而取得所有權，應有部分各2分之1，於昭和12年9
    月22日由許鼎程將其應有部分2分之1出賣予許艷生，自斯時
    起許艷生之應有部分為全部；於民國87年2月26日由許喜鵬
    、許仁雄等2人因繼承而取得，應有部分各2分之1。
  (四)被告戊○○、丙○○、乙○○、丁○○等4人為王木火之繼
    承人。被告癸○○、壬○○、庚○○、辛○○、己○○、辰
    ○○、卯○○、寅○○○、甲○○○等9人為許鼎程之繼承
    人或再轉繼承人。
  (五)系爭建物於王木水、許鼎程等2人死亡後，由被告繼承取得
    。
  (六)原告之祖父為陳達，父親則為陳水泉。
五、原告主張系爭土地為原告所有，系爭建物目前由被告壬○○
    、癸○○等2人占用等情，業據原告提出土地登記謄本、地
    籍圖謄本、現場照片等件為證，且為被告所不爭執，復經本
    院會同彰化縣北斗地政事務所派員履測屬實，分別製作勘驗
    筆錄、土地複丈成果圖附卷可參，自堪信原告此部分之主張
    為真實。是以本件爭點之所在，乃在於系爭建物由何人所建
    造？及被告是否無權占有系爭土地？
六、原告主張系爭建物係許鼎程、王木火等2人建造，無非以卷
    附房屋稅籍登記表影本為據。惟查：該房屋稅籍登記表至多
    僅能證明系爭建物之納稅義務人係許鼎程、王木火等2人，
    並無法證明係渠等所建造，況依卷附戶口調查簿及戶籍謄本
    所載，可知許圳及其子輩許流、孫輩許鼎程及王木火等2
    人均世居在系爭建物南側或北側，即舊門牌北斗街563號或
    565號，乃至於其曾孫輩癸○○、壬○○等人目前仍住在系
    爭建物，相較於原告未居住在系爭建物或附近，自當以被告
    較為熟稔系爭建物之歷史沿革，是被告辯稱系爭建物係許圳
    所建造，嗣由許鼎程、王木火等2人繼承等情，核與事實較
    為相符，洵值採信。
七、被告辯稱渠等有權占有系爭土地，主要係以原告之祖父陳達
    曾向被告之被繼承人許圳借用50圓，遂將系爭土地設定質權
    予許圳，並將系爭土地交予許圳使用收益，且提出質權設定
    契約證書為證，原告不否認該證書形式上之真正，以下析述
    該證書記載之內容及意義，並說明被告抗辯，有無根據：
  (一)該證書記載：「債務者陳達所有係左記土地保
    金五拾圓貴殿借受候事確實也然上存續期
    間及其他事項左記通約束有之候：一債權金五拾圓也
    。二存續期間自大正拾五年九月貳七日至大正貳五年九月貳
    七日拾個年間。三債權者貸金利息請求得
    。四債務者貸金辨濟履行擔保為其所有左記土地
    付質權設定質權者之引渡受。五債權者
    債務者貸金辨濟迄左列土地使用及收益為
    得。期限滿了後土地返還之時地上建物時
    價買受。右各項通契約証為本
    契約証書作成貴殿差入置候也。大正拾五年九月貳
    七日，虎尾郡虎尾庄虎尾四一番地債務者陳達，北斗街五六
    五番地許圳殿。土地表示：北斗郡北斗街五六番，北至張
    和尚，南至許圳、東至陳○，西至路為界。」。其中文翻譯
    如下：「債務人陳達以其所有之左列土地作為擔保，確實向
    債權人借款50圓，存續期間及其他事項如左列約定所述：一
    債權金額50圓。二存續期間自大正15年9月27日至大正25 年
    9月27日共10年。三債權人不得請求貸款之利息。四債務人
    為擔保履行貸款之清償，而將其所有之左列土地設定質權，
    並將其交付與質權人。五迄至債務人清償貸款完畢為止，債
    權人得就左列土地為使用及收益。六期限屆滿後，於返還土
    地之時，如地上存有建物，應以時價買受之。為證明右列各
    項約款特作成本契約證書交付。大正15年9月27日，虎尾郡
    虎尾庄虎尾41號債務人陳達，北斗街565號許圳。土地標示
    ：北斗郡北斗街563地號，北至張和尚，南至許圳、東至陳
    ○，西至路為界。」。
  (二)按「解釋意思表示，應探求當事人之真意，不得拘泥於所用
    之辭句。」，民法第98條定有明文。經查：上開質權設定契
    約證書所載質權標的固為北斗街563地號（即嗣後西北斗段
    563地號、三民段319地號），惟經對照前開所述關於系爭土
    地（北斗街564地號）及北側（北斗街563地號）、南側（北
    斗街565地號）等各筆土地之所有權登記異動沿革，可知大
    正15年9月27日即該質權設定契約訂立當時，北斗街563地號
    土地之所有權人係張和尚，並非陳達，而北斗街565地號土
    地之所有權人係許圳，又北斗街564地號土地之所有權人則
    為陳達。再比對系爭土地相對位置，即系爭土地北側毗鄰原
    為張和尚所有之北斗街563地號土地，南側毗鄰原為許圳所
    有之北斗街565地號土地，西側毗鄰光復路。由此可知，前
    開質權設定契約證書所指之質權標的，顯然係北斗街564地
    號即系爭土地，至於北斗街563地號應為誤載無訛。此由系
    爭土地目前由許圳之後代子孫即被告癸○○等人使用，而其
    北側之三民段319地號土地（原北斗街563地號）目前登記在
    張和尚之後代子孫張慶和名義下（見卷附土地登記謄本），
    至於南側之三民段315地號土地（原北斗街565地號）則登記
    在許圳之後代子孫許仁雄、許喜鵬名義下（見卷附土地登記
    謄本），更可證明系爭土地確為質權標的，應無疑義。據此
    ，被告辯稱關於系爭土地係質權標的乙節，洵堪採信。
  (三)次按前開契約證書第5項、第6項既分別約定：債務人清償貸
    款前，債權人得使用及收益系爭土地，及期限屆滿後，於返
    還土地之時，如土地存有建物，債務人應以時價買受之。經
    查：前開質權契約證書原本目前仍由被告保管持有中，且原
    告並不否認前開50圓借款尚未清償，亦未以時價購買系爭建
    物，則被告依據前開契約第5項、第6項約定及繼承之法律關
    係，自得繼續占有系爭土地，並使用收益之，並非無權占有
    ，亦非侵權行為，更無不當得利之情事。據此，被告辯稱渠
    等有權拒絕拆屋還地，及毋庸給付原告款項，尚非無據。
八、從而，原告本於不當得利、侵權行為損害賠償及所有權人之
    物上請求權等法律關係，請求被告(1)應將系爭建物拆除，並
    將系爭土地返還原告，(2)應連帶給付原告116,400元，及自
    起訴狀繕本送達被告翌日起至清償日止，按年息百分之5計
    算之利息，(3)自起訴狀繕本送達被告翌日起至返還系爭土地
    之日止，按月連帶給付原告1,940元，均無理由，應予駁回
    。
九、原告之訴既經駁回，則其假執行之聲請，已失所依據，應併
    予駁回。
十、本件判決之基礎已臻明確，兩造其餘攻擊防禦方法及舉證，
    於判決之結果並無影響，自毋庸一一論列，附此敘明。
十一、訴訟費用負擔之依據：民事訴訟法第78條。
中    華    民    國    95    年    8    月    16     日
                  民事第一庭    法      官  陳正禧
上正本證明以原本無異。
如對判決上訴，應於判決送達後20日內向本院提出上訴狀。
                                法院書記官  王宣雄
中    華    民    國    95    年    8     月    17    日
附圖


司法院資訊處製作；財團法人民間司法改革基金會備份。
